臺灣高等法院民事判決　　　　　　　　　 96年度上字第716號
上　訴　人　玉山國際租賃有限公司
法定代理人　乙○○
訴訟代理人　潘永芳律師
被 上訴 人　丁○○（原名吳昔賢)
　　　　　　甲○○（原名包家美)
　　　　　　丙○○
共　　　同
訴訟代理人　郭士功律師
　　　　　　周志安律師
上列當事人間請求確認本票債權不存在等事件，上訴人對於中華
民國96年6月22日臺灣板橋地方法院96年度訴字第628號第一審判
決提起上訴，本院於96年11月27日言詞辯論終結，判決如下：
    主      文
上訴駁回。
第二審訴訟費用由上訴人負擔。
    事實及理由
一按「公司之經理人或清算人，股份有限公司之發起人、監察人
  、檢查人、重整人或重整監督人，在執行職務範圍內，亦為公
  司負責人」，公司法第8條第2項定有明文。本件上訴人於民國
  95年12月8日決議解散，選任乙○○為清算人，並於同年月13
  日向經濟部申請解散登記，已獲准登記，有經濟部中部辦公室
  96年8月30日經中三字第09630916970號函附上訴人公司變更登
  記表、經濟部函稿、股東同意書等件可證，原判決列上訴人之
  法定代理人為乙○○、上訴人列法定代理人乙○○提起上訴，
  均無不合。另上訴人於解散後現於清算中，本件被上訴人爭執
  之上訴人本票債權，應認在上訴人清算範圍內，依公司法第25
  「解散之公司，於清算範圍內，視為尚未解散」之規定，視為
  尚未解散，上訴人仍有當事人能力。
二被上訴人起訴主張：被上訴人丁○○（原名吳昔賢）前為德同
  科技股份有限公司（下稱德同公司）之負責人，德同公司因經
  營不善、周轉不靈，於急迫情況下，先後於93年4月16日、93
  年6月16日、93年8月9日向上訴人依序借貸500萬元、600萬元
  、600萬元（下依序稱第1、2、3筆借款），上訴人於借貸時，
  除先行扣除高額利息外，並要求伊全家即被上訴人丁○○、甲
  ○○（丁○○之配偶）、丙○○（丁○○之子）與德同公司共
  同簽發本票以擔保借款之清償。第1、2筆借款均已全部清償，
  第3筆借款尚積欠200萬元未清償。如原判決附件所示本票（下
  稱系爭本票）係伊等3人為擔保第2筆借款600萬元而共同簽發
  ，然該第2筆借貸債務已因清償完畢而消滅，伊等3人簽發系爭
  本票用以擔保之借貸債務業已清償。否認上訴人辯稱兩造間有
  借款契約，則上訴人持有該本票之原因關係既已消滅，即無權
  主張系爭本票之權利，其持有系爭本票亦無法律上原因，並致
  被上訴人受有損害，上訴人已就系爭本票聲請本票裁定，然其
  無本票債權存在，伊等即有受確認判決之法律上利益。爰求為
  (一)確認上訴人對被上訴人於93年6月16日所共同簽發系爭本票
  之本票債權不存在、(二)命上訴人將系爭本票返還被上訴人之判
  決。
  上訴人則以：系爭本票係德同公司為第2筆借款時由被上訴人
  與德同公司共同簽發，第2筆借款已清償完畢，然第3筆借款尚
  有200萬元本息未清償，依借款契約之約定，對造須負連帶清
  償責任，則上訴人就系爭本票之本票債權仍屬存在云云，資為
  抗辯。
三原審為被上訴人全部勝訴之判決，上訴人提起上訴，聲明：
  (一)原判決廢棄。
  (二)被上訴人在第一審之訴及假執行之聲請均駁回。
  被上訴人則聲明：上訴駁回。
四按票據乃文義證券及無因證券，票據上權利之行使，不以其原
  因關係存在為前提，從而執票人行使票據上權利時，就其基礎
  之原因關係確係有效存在，固不負舉證責任。然票據債務人非
  不得以自己與執票人間所存抗辯之事由，對抗執票人，此觀票
  據法第13條規定意旨即明。經查：被上訴人主張系爭本票係為
  擔保德同公司向上訴人第2筆借款600萬元之清償而共同簽發，
  該第2筆借款已全部清償之事實，已提出華南商業銀行支票存
  根影本6紙等為證，且為上訴人自認在卷（本院卷第75頁正面
  ），堪信為真實。上訴人雖辯稱德同公司第3筆借款尚未清償
  完畢，依兩造借貸契約之約定，被上訴人仍須負連帶清償之責
  云云，然被上訴人否認兩造間之借貸契約有如上之約定，依民
  事訴訟法第277條前段「當事人主張於己有利之事實者，就其
  事實有舉證之責任」之規定，上訴人自應就兩造間有該約定之
  存在負舉證責任，乃上訴人迄未舉證以實其說，則其辯稱被上
  訴人依兩造間借貸契約之約定，就尚未清償之第3筆借款仍須
  以系爭本票負連帶清償之責，進而主張其對被上訴人就系爭本
  票債權仍屬存在云云，自無可採。德同公司向上訴人之第2筆
  借款600萬元既已清償完畢，則被上訴人共同簽發用以擔保該
  筆借款清償之系爭本票債務即不復存在，被上訴人以原因關係
  不存在為由，請求確認上訴人對被上訴人於93年6月16日所共
  同簽發系爭本票之本票債權不存在，即屬有據，應予准許。另
  系爭本票，被上訴人既已清償完畢，兩造就系爭本票債權債務
  關係業已消滅，上訴人持有系爭本票之法律上原因已不存在，
  被上訴人依不當得利之法律關係，請求上訴人返還系爭本票，
  為有理由，亦應准許。
五綜上所述，系爭本票係被上訴人共同簽發作為德同公司向上訴
  人第2筆借款600萬元擔保之用，被上訴人既已清償該筆借款，
  系爭本票之原因關係已不存在，而上訴人仍聲請原審以94年度
  票字第2272號本票裁定准予強制執行。從而，被上訴人請求確
  認上訴人對被上訴人於93年6月16日所共同簽發系爭本票之本
  票債權不存在，並請求上訴人將系爭本票返還被上訴人，於法
  有據，應予准許。原審為上訴人敗訴之判決，核無不合。上訴
  意旨指摘原判決不當，求予廢棄改判，為無理由，應予駁回。
六本件因事證已臻明確，兩造其餘攻擊、防禦方法及所為之立證
  ，經審酌後認與判決之結果不生若何影響，無庸再逐一予以論
  列，合併敘明。
據上論結，本件上訴為無理由，依民事訴訟法第449條第1項、第
78條，判決如主文。
中　　華　　民　　國　　96　　年　　12　　月　　11　　日
　　　　　　　　　  民事第十六庭
                        審判長法　官 沈方維
　　　　　　　　　　　        法　官 呂淑玲
      　　　　　　　　　  　　法　官 湯美玉
正本係照原本作成。
如不服本判決，應於收受送達後20日內向本院提出上訴書狀，其
未表明上訴理由者，應於提出上訴後20日內向本院補提理由書狀
（均須按他造當事人之人數附繕本）上訴時應提出委任律師或具
有律師資格之人之委任狀；委任有律師資格者，另應附具律師資
格證書及釋明委任人與受任人有民事訴訟法第466條之1第1項但
書或第2項（詳附註）所定關係之釋明文書影本。
中　　華　　民　　國　　96　　年　　12　　月　　11　　日
　　　　　　　　　　　　　　　書記官 蕭進忠
附註：
民事訴訟法第466條之1（第1項、第2項）：
對於第二審判決上訴，上訴人應委任律師為訴訟代理人。但上訴
人或其他法定代理人具有律師資格者，不在此限。
上訴人之配偶、三親等內之血親、二親等內之姻親，或上訴人為
法人、中央或地方機關時，其所屬專任人員具有律師資格並經法
院認為適當者，亦得為第三審訴訟代理人。
